ACORDAO-COMPLETO-2537410

ACÓRDÃO 2893/2022 ATA 18/2022 - SEGUNDA CÂMARA

VISTOS, relatados e discutidos estes autos em que se analisa ato de concessão de reforma deferida pelo Comando do Exército em benefício do Sr. Luiz Francisco Caxeiro Neto.  
ACORDAM os Ministros do Tribunal de Contas da União, reunidos em Sessão da 2ª Câmara, ante as razões expostas pelo Relator, e com fulcro nos incisos III e IX do art. 71 da Constituição Federal e nos arts. 1º, inciso V, e 39, inciso II, da Lei 8.443/1992, c/c o art. 259, inciso II, do Regimento Interno/TCU, em:
9.1. considerar legal e conceder registro ao ato de concessão de reforma emitido em favor do Sr. Luiz Francisco Caxeiro Neto, ressaltando que a irregularidade que constou do ato, referente ao percentual concedido a título de adicional por tempo de serviço em valor superior ao que fazia jus o interessado, deixou de existir;
9.2. encaminhar cópia desta deliberação ao Comando do Exército; e
9.3. arquivar os presentes autos, nos termos do art. 169, inciso V, do Regimento Interno/TCU.

Autos em que se analisa ato de concessão de reforma deferida pelo Comando do Exército em benefício do Sr. Luiz Francisco Caxeiro Neto.

Segunda Câmara

Comando do Exército.

3. Interessado: Luiz Francisco Caxeiro Neto (XXX.879.957-XX).

13.1. Ministros presentes: Bruno Dantas (Presidente), Augusto Nardes e Antonio Anastasia.
13.2. Ministro-Substituto convocado: Marcos Bemquerer Costa (Relator).
13.3. Ministro-Substituto presente: André Luís de Carvalho.

MARCOS BEMQUERER

Adoto como Relatório, com ajustes de forma, excerto da instrução da Secretaria de Fiscalização de Integridade de Atos e Pagamentos de Pessoal e de Benefícios Sociais - Sefip, por meio da qual a concessão de reforma constante destes autos foi analisada e cujo encaminhamento contou com a anuência da representante do Ministério Público junto ao TCU, Procuradora-Geral Cristina Machado da Costa e Silva (peças 5 a 7) : 
"9. Ato: 12418/2017 - inicial - interessado: LUIZ FRANCISCO CAXEIRO NETO - CPF: XXX.879.957-XX
9.1. Parecer do Controle Interno: considerar o ato legal.
9.2. Constatação e análise: 
9.2.1. Percentual informado para a rubrica 'ADIC TP SV' é maior do que a quantidade de anos válida para fins de ATS [adicional por tempo de serviço], que é de 25 anos, conforme Mapa de tempos. 
a. Justificativa do Gestor de Pessoal: quando o inativo passou para a reserva remunerada, o inativo possuía 30 anos 10 meses de tempo de serviço.
b.	Análise do Controle Interno: justificativa do gestor esclarece pendência.
c.	Análise da Equipe Técnica: ilegal.
No ato em estudo é importante lembrar que o Adicional de tempo de serviço teve fim com a MP 2215/2001, que permitiu que os militares que tinham tal benefício até aquela data permanecessem com o montante, logo até 29/12/2000, o militar em questão fazia jus a 25% de ATS, sendo 23% referentes aos 23 anos, 5 meses e 26 dias de tempo de serviço e 2 anos de tempo de LE [licença especial] não gozada, situação que contabiliza o tempo de 25 anos, 05 meses e 26 dias, o que dá direito à ATS de 25%, e não de 30%, como vem sendo pago ao militar.
Frente as informações presentes no ato em tela, esta unidade técnica entende que o ato em questão deve receber a chancela pela ilegalidade e ter seu registro negado, bem como corrigido o percentual do ATS.
9.3. O quadro resumo de ocorrências e, quando for o caso, o detalhamento da norma legal e da jurisprudência para a inconsistência acima elencada encontram-se no anexo II dessa instrução. 
 (...) 
PROPOSTA DE ENCAMINHAMENTO
11. Ante o exposto, com fundamento no art. 71, inciso III, da Constituição Federal, no art. 1º, inciso V, e art. 39, incisos I e II, da Lei 8.443/1992, no art. 260 do Regimento Interno do Tribunal de Contas da União, propõe-se: 
11.1. considerar ILEGAL e recusar registro do ato de reforma de Luiz Francisco Caxeiro Neto do quadro de pessoal do Comando do Exército, com base nos arts. 71, inciso III, da Constituição Federal, 1º, inciso V, e 39, inciso II, da Lei 8.443/1992 e 260, § 1º, do Regimento Interno/TCU;
11.2. com fulcro no art. 262, caput, do Regimento Interno deste Tribunal, determinar ao Comando do Exército que: 
11.2.1. emita novo ato, livre da irregularidade ora apontada, em substituição ao ato de Reforma de Luiz Francisco Caxeiro Neto, submetendo-o à nova apreciação por este Tribunal, na forma do artigo 260, caput, também do Regimento;
11.2.2. promova o recálculo, no prazo 15 (quinze) dias, contados a partir da ciência desta deliberação, sujeitando-se a autoridade administrativa omissa à responsabilidade solidária, do valor atualmente pago relativo à rubrica apontada, em face de manifesta ilegalidade;
11.2.3. dê ciência, no prazo de quinze dias, contado da notificação, do inteiro teor desta deliberação ao interessado, alertando-o de que o efeito suspensivo proveniente da interposição de eventuais recursos junto ao TCU não o exime da devolução dos valores percebidos indevidamente, caso o recurso não seja provido;
11.2.4. informe-o do teor do acórdão que vier a ser prolatado, encaminhando ao TCU, no prazo de trinta dias, comprovante da data de ciência pelo interessado, nos termos do art. 4º, § 3º, da Resolução TCU 170/2004;
11.2.5. dispense a devolução dos valores indevidamente recebidos de boa-fé até a data da ciência do Comando do Exército, do acórdão que vier a ser proferido, com base no Enunciado 106 da Súmula da Jurisprudência do TCU."
É o Relatório.

não há.

Procuradora-Geral Cristina Machado da Costa e Silva.

PESSOAL. REFORMA. ADICIONAL DE TEMPO DE SERVIÇO RECEBIDO ALÉM DO VALOR DEVIDO PARA O CASO CONCRETO NA VIGÊNCIA DO ATO. ALTERAÇÕES POSTERIORES NA ESTRUTURA REMUNERATÓRIA. INSUBISISTÊNCIA DA IRREGULARIDADE INICIALMENTE CONSTATADA. APLICAÇÃO DO DISPOSTO NO ART. 260, § 4º, DO REGIMENTO INTERNO/TCU. LEGALIDADE DA CONCESSÃO E REGISTRO DO ATO.

REFORMA (REFO)

Secretaria de Fiscalização de Integridade de Atos e Pagamentos de Pessoal e de Benefícios Sociais - Sefip.

Em apreciação a concessão de reforma deferida pelo Comando do Exército em benefício do Sr. Luiz Francisco Caxeiro Neto (peça 3) .
2.	A Secretaria de Fiscalização de Integridade de Atos e Pagamentos de Pessoal e de Benefícios Sociais do TCU (Sefip) , na instrução de peça 5, propõe a ilegalidade do ato por considerar que a quantia de 30%, referente ao adicional de tempo de serviço atribuído ao interessado, é superior ao que está amparado por lei.
3.	No parecer de peça 7, o Ministério Público junto ao Tribunal (MPTCU) concordou com as conclusões da Sefip pela ilegalidade do ato. 
4.	Com vênias, manifesto-me em discordância dos pareceres precedentes pelas razões que passo a expor.
5.	De início, observo que o adicional por tempo de serviço nas carreiras militares foi extinto pela Medida Provisória 2.215/2001, nos termos do art. 30, a seguir descrito:
"Art. 30.  Fica extinto o adicional de tempo de serviço previsto na alínea 'c' do inciso II do art. 1º desta Medida Provisória, assegurado ao militar o percentual correspondente aos anos de serviço a que fizer jus em 29 de dezembro de 2000."
6.	Conforme a redação original do art. 56, parágrafo único, da Lei 6.880/1980, dispositivo vigente na data da reforma, "para efeito de contagem das quotas, a fração de tempo igual ou superior a 180 (cento e oitenta) dias será considerada 1 (um) ano". Diante dessa regra, visto que o inativo completou, até 29/12/2000, 23 anos, 05 meses e 26 dias de tempo de serviço de atividade militar e ainda tem direito a 02 anos e 00 meses e 00 dias de Licença Especial (que se conta em dobro, 2 anos, quando não gozada) , fazia jus ao adicional por tempo de serviço de 25%, já computado o arredondamento previsto no sobredito art. 56. 
7.	Ocorre que o referido militar, quando passou para a reserva e após a concessão da reforma, percebia, a título do referido adicional, a fração de 30%, valor superior àquele que está assegurado por lei. Essa informação consta do ato de peça 3, p. 3.
8.	No entanto, consoante se verifica no contracheque acostado à peça 8, constata-se que a estrutura remuneratória do interessado foi alterada e a rubrica referente ao adicional de tempo de serviço deixou de integrar os proventos de reforma. É que a Lei 13.954/2019 criou o adicional de compensação por disponibilidade militar, sendo este adicional incompatível com o pagamento do adicional por tempo de serviço, verbis:
"Art. 8º É criado o adicional de compensação por disponibilidade militar, que consiste na parcela remuneratória mensal devida ao militar em razão da disponibilidade permanente e da dedicação exclusiva, nos termos estabelecidos em regulamento.
§ 1º É vedada a concessão cumulativa do adicional de compensação por disponibilidade militar com o adicional de tempo de serviço de que trata o inciso IV do caput do art. 3º da Medida Provisória nº 2.215-10, de 31 de agosto de 2001, sendo assegurado, caso o militar faça jus a ambos os adicionais, o recebimento do mais vantajoso."
9.	Com isso, uma vez que restou descaracterizada a irregularidade que integrou o ato de reforma em epígrafe, aplica-se o disposto no art. 260, § 4º, do Regimento Interno/TCU:
"§ 4º Os atos que, a despeito de apresentarem algum tipo de inconsistência em sua versão submetida ao exame do Tribunal, não estiverem dando ensejo, no momento de sua apreciação, a pagamentos irregulares, serão considerados legais, para fins de registro, devendo ser consignada no julgamento a ressalva em relação à falha que deixou de existir."
10.	Diante do exposto, o ato de concessão de reforma deve ser considerado legal, devendo ser concedido seu registro em favor do Sr. Luiz Francisco Caxeiro Neto, tendo em vista que a irregularidade que constou do ato, referente ao adicional por tempo de serviço em valor superior ao que fazia jus o interessado, deixou de existir. Nessa linha de exegese, cito, entre outros, os Acórdão 11269/2021-TCU-Primeira Câmara, rel. min. Vital do Rêgo, e 12.461/2021 - 2ª Câmara, de minha relatoria.
	Ante o exposto, voto por que seja adotada a deliberação que ora submeto a este Colegiado.
TCU, Sala das Sessões, em 7 de junho de 2022.
MARCOS BEMQUERER COSTA
Relator